【裁判字號】    97,上訴,4412
【裁判日期】    971218
【裁判案由】    強盜等
【裁判全文】
臺灣高等法院刑事判決                97年度上訴字第4412號
上  訴  人  臺灣桃園地方法院檢察署檢察官
上  訴  人
即  被  告  丁○○
                    另案於臺灣桃園監獄執行
選任辯護人  廖克明律師
被      告  乙○○
                    另案於臺灣屏東監獄執行
上列上訴人因被告等強盜等案件，不服臺灣桃園地方法院97年度
訴字第511號，中華民國97年7月29日第一審判決（起訴案號：臺
灣桃園地方法院檢察署97年度偵字第483號），提起上訴，本院
判決如下：
    主  文
原判決關於丁○○事實(三)與定執行刑部分及乙○○部分均撤銷。
丁○○意圖為自己不法所有，攜帶兇器，結夥三人以上，以脅迫
至使不能抗拒而取他人之物，處有期徒刑柒年貳月。其餘 ( 事
實(一)、(二)部分)上訴駁回。
上開撤銷改判部分及上訴駁回部分所處之刑，應執行有期徒刑拾
肆年陸月。
乙○○免訴。
    事  實
一、丁○○（綽號「阿弟」）與乙○○（所涉共同強盜部分，經
    本院97年度上更(一)字第223號判處應執行有期徒刑8年確定）
    、邱顯駿（所涉共同強盜罪，另經原審判處有期徒刑11年，
    邱顯駿上訴後，經本院以96年上訴字第4726號判決上訴駁回
    確定）共同基於意圖為自己不法所有之強盜犯意聯絡，先於
    民國95年10月中旬某日，由丁○○駕駛1部車號不詳之自用
    小客車搭載乙○○、邱顯駿前往某處雜貨店購得於客觀上對
    人之生命、身體安全具危險性足供為兇器使用之西瓜刀1把
    （未扣案）、鴨舌帽2頂、手套2雙及口罩3個（均未扣案）
    ，其後由丁○○、乙○○、邱顯駿先後於下列(一)、(二)時地攜
    帶兇器結夥3人以上之加重強盜，及另由丁○○及乙○○於
    下列(三)時地攜帶兇器之加重強盜：
  (一)於95年10月中旬某日凌晨零時30分許，由丁○○駕車搭載乙○○及邱顯駿，前往桃園縣中壢市○○○路361 號「清邁釣
    蝦場」附近，見甲○○落單於該處，遂由丁○○、邱顯駿在
    車上把風，乙○○則頭戴前開口罩、手戴著手套，並持西瓜
    刀1 把下車，將西瓜刀舉向甲○○，以此脅迫方式至使甲○○不能抗拒，而強取甲○○之黃色手提包1 只（內含甲○○
    所有之皮夾1 個、身分證及健保卡各1 張、行動電話1 支、
    現金新臺幣〈下同〉400 元、甲○○之夫陳國勝之身分證及
    健保卡各1 張、甲○○之女陳伊娃之健保卡1 張）。得手後
    再由丁○○駕車搭載乙○○及邱顯駿逃逸，強盜所得之現金
    由3 人均分，行動電話則丟棄，相關證件則由乙○○取走。
  (二)於上揭之同日凌晨1 時許，由丁○○駕車搭載乙○○、邱顯
    駿，繼續前往桃園縣中壢市○○街與惠州路交岔路口即「清
    雲科技大學」後門附近，見僅戊○○與友人陳冠州2 人在該
    處行走，遂推由丁○○在車上把風，乙○○、邱顯駿則均頭
    戴前開口罩及鴨舌帽，乙○○並持前開西瓜刀1 把，邱顯駿
    並持槍枝外型器物1 支（未扣案）下車，乙○○將該把西瓜
    刀直指戊○○之頸部並恫稱：「別動，拿來（台語）」等語
    ，而邱顯駿則將該槍枝外型器物朝向陳冠州並嚇稱：「不要
    動（台語）」等語，以此等脅迫方式至使戊○○、陳冠州2
    人均不能抗拒，而強取戊○○之綠色手提包1 只（內含戊○○之身分證、健保卡、汽車行照、駕照及郵局提款卡各1 張
    及不詳金額之些許零錢）。得手後再由丁○○駕車搭載乙○○及邱顯駿逃逸，強盜所得之財物由3 人均分，相關證件則
    由乙○○取走。
  (三)續於同日凌晨4時許，復由乙○○之不詳姓名成年友人駕車
    搭載乙○○及丁○○，前往桃園縣中壢市○○路○段407 號
    對面之丙○○敏平時用以經營賣菜但未居住其中之鐵皮屋，
    由丁○○及該不詳姓名友人在車上把風，乙○○則持前開西
    瓜刀1把下車入內（侵入建築物部分未據告訴），以該把西
    瓜刀割斷丙○○敏身上皮包肩帶之強暴方式，至使丙○○敏
    不能抗拒，而強取丙○○敏之黑色背包1只（內含丙○○敏
    之身分證、健保卡、駕駛駕照、郵局提款卡、聯邦銀行提款
    卡各1張、現金2,000元）。得手後再由該不詳姓名友人駕車
    搭載乙○○及丁○○逃逸，強盜所得之現金均分、相關證件
    則由乙○○取走。
  (四)嗣因警方認乙○○涉嫌違反槍砲彈藥刀械管制條例案件，向
    臺灣桃園地方法院聲請發給96年聲搜字第418號搜索票，於
    96年5 月10日中午12時30分許，至桃園縣平鎮市○○路○段
    103 號乙○○住處搜索，查獲甲○○之身分證、丙○○敏之
    駕駛執照、曾翔偉身分證等物，乙○○即向警方自首，該等
    贓物係搶來的。再於96年8 月2 日經檢察官於偵查中當庭令
    劉明勳與乙○○對質後，始查悉上情。
二、案經桃園縣警察局中壢分局報請臺灣桃園地方法院檢察署檢
    察官偵查起訴。
    理  由
甲、程序部分：
一、被告以外之人於審判外之言詞或書面陳述，除法律有規定者
    外，不得作為證據。被告以外之人於偵查中向檢察官所為之
    陳述，除顯有不可信之情況者外，得為證據，刑事訴訟法第
    159條第1項、第159條之1第2項分別定有明文。被告丁○○
    及其辯護人於本審準備程序中，爭執共同被告邱顯駿及被害
    人即證人甲○○、戊○○及丙○○敏於警詢供述之證據能力
    。則依上開規定，其等於警詢之供述，不得作為證據。
二、被告以外之人於檢察事務官、司法警察官或司法警察調查中
    所為之陳述，與審判中不符時，其先前之陳述具有較可信之
    特別情況，且為證明犯罪事實存否所必要者，得為證據，刑
    事訴訟法第159條之2亦有明文。本件，證人即共犯乙○○於
    本審到庭作證，惟其證述之內容與警詢、偵訊中不符，而其
    先前之陳述，距案發時點較近，記憶自較清晰，且較少權衡
    利害關係，具有較可信之特別情況，自得為證據。
乙、實體部分：
壹、被告丁○○有罪部分：
一、訊據上訴人即被告丁○○對於上揭犯罪事實(二)、(三)駕駛車輛
    搭載乙○○、邱顯駿，分別由乙○○或乙○○、邱顯駿持刀
    強取被害人財物之情坦承不諱，惟否認上開事實(一)為強盜犯
    行，辯稱：甲○○當時已經跑掉了，我們是在他的機車上面
    拿她的包包云云。辯護人另辯以：甲○○在偵查中供稱乙○○拿什麼東西她沒有看清楚，被告等人是乘甲○○逃開時拿
    走東西，與強盜罪之要件不符。且共同被告乙○○判八年，
    邱顯駿判十一年，原審判被告執行刑十四年六月，不符比例
    原則云云。經查：
(一)上開事實(一)之犯行，業據被告於原審坦承在卷，且共犯即證
    人乙○○於警詢供稱：共犯有「阿弟」 (即被告丁○○)、
    「阿胖」及我三人，三次由「阿弟」開車，我及「阿胖」坐
    後座，由我一人持西瓜刀下車行搶路邊行走的人，我一下車
    手拿有西瓜刀便走向被害人強行拿走手提包等語 (96年偵字
    第11047號卷第24頁)；於偵查中具結證稱：上開所述均實在
    等語。被害人甲○○於偵查中證稱：當天有一名男子從副駕
    駛座下來，有戴口罩及手套，手上好像拿一支東西長長的，
    因太晚了，我看不清楚是什麼，我很緊張就往旁邊跑，該名
    男子只是把手上的東西舉起來，我很害怕，因為對方手上有
    拿東西等語 (同卷第149頁)。被害人甲○○固未明確指出係
    西瓜刀，但已明指係一支長長的東西，參酌證人乙○○之上
    開證述，乙○○當時係手持西瓜刀下車甚明。證人乙○○於
    本審改稱：我是背著背包下車，背包裏面沒有刀子等語 (本
    審卷第107頁)，與先前之供述不符。且被告等人既於強盜事
    前準備妥刀子，其他二件亦均有拿刀子下車，豈有於本件獨
    未拿刀下車之理，自以證人乙○○先前於警詢、偵查中之供
    述可採。
(二)上開事實(二)之犯行，除據被告丁○○自白外，並經證人即共
    犯乙○○、邱顯駿及被害人戊○○於偵中證述明確在卷（見
    96年度偵字第14535號卷第19頁、96年度偵字第11047號卷一
    第149頁、第5頁、卷二第10頁至第11頁），並互核大致相符
    在卷，並有被害人戊○○所出具贓物認領保管單各1紙在卷
    可佐，此部分事證亦明。
(三)上開事實(三)之犯行，除據被告丁○○自白外，並經證人即共
    犯乙○○及被害人丙○○敏於偵中證述明確在卷 (96年度偵
    字第11047號卷第150頁)。又被告丁○○於本院陳稱：丙○○敏的案子不是只有我與乙○○，還有乙○○的朋友，大約
    二、三十歲，因為邱顯駿有事先走，所以才由乙○○的朋友
    開車載我們去，他的朋友也知道我們要去行搶等語 ( 本院
    卷第59頁)。核與證人丙○○敏於偵查中證稱：我有看到車
    子前座坐了2個人等語 (同上卷第150頁)相符，足認此部分
    確有結夥三人強盜之情事。
二、按強盜罪之強暴、脅迫，祇須抑壓被害人之抗拒或使被害人
    身體上、精神上，處於不能抗拒之狀態為已足，其暴力縱未
    與被害人身體接觸，仍不能不謂有強暴、脅迫行為；次按強
    盜罪所施用之強暴、脅迫手段，祇須足以壓抑被害人之抗拒
    ，使其喪失意思自由為已足，縱令被害人實際無抗拒行為，
    仍於強盜罪之成立，不生影響（參看最高法院22年度上字第
    317號及30年度上字第3023號判例）。又刑法強盜罪之「至
    使不能抗拒」之構成要件在學理上固有主觀說、客觀說及折
    衷說3種見解，然於司法實務上向來一貫之立場係採客觀說
    見解（參看最高法院20年度非字第201 號、22年度上字第20
    64號、24年度上字第4407號、26年度滬上字第9號、29年度
    上字第3112號、29年度上字第3438號、30年度上字第248號
    、30年度上字第3703號判例）。亦即認定被害人是否已達「
    至使不能抗拒」之程度，應以被告行為時之強弱程度綜合當
    時之具體事實，按多數人之客觀常態情狀決之，亦即視該手
    段施用於相類似之情狀下，是否足使一般人處於不能抗拒之
    制壓程度而定之。本件犯罪事實(一)部分，共犯乙○○既有戴
    口罩及白色手套下車，並手持足供兇器使用之西瓜刀向被害
    人甲○○走去，並將西瓜刀舉向被害人甲○○；犯罪事實(二)
    部分，共犯乙○○、邱顯駿則既均有頭戴前開口罩及鴨舌帽
    ，共犯乙○○持足供兇器使用之西瓜刀1把、邱顯駿持槍枝
    外型器物具手槍1枝下車，共犯乙○○僅距被害人戊○○一
    步多之距離，將該把長度大約50公分之西瓜刀對著被害人戊○○之脖子並恫稱：「別動，拿來（台語）」等語，而邱顯
    駿則將該槍枝外型器物朝向證人陳冠州並嚇稱：「不要動（
    台語）」等語；就犯罪事實(三)部分，共犯乙○○既手持足供
    兇器使用之西瓜刀下車，朝被害人丙○○敏身上皮包肩帶割
    斷，該等行為在客觀上顯均屬脅迫行為，且被害人甲○○、
    戊○○均已證稱會因此心生畏懼，足見被害人甲○○、戊○○、丙○○敏處於上開情狀下，心理顯已極端畏懼而不敢反
    抗，已達喪失意思自由至不能抗拒之程度，再衡諸社會常情
    ，一般大眾如處於被害人甲○○、戊○○丙○○敏之上開情
    狀下，亦即面對1位手持舉西瓜刀利器之歹徒，或同時另有1
    位歹徒持疑似槍枝之物，持向自身抑或持向身旁朋友並近距
    離恫嚇交付財物，否則將有可能對自己抑或身旁朋友採取不
    利行動，何人能從容不懼並斷然拒絕交付財物？客觀上足認
    被害人甲○○、戊○○、丙○○敏之意思自由已全然受到共
    犯乙○○、邱顯駿之抑壓而喪失，已達於不能抗拒之程度。
三、又按刑法第330 條第1 項之攜帶兇器強盜罪（即犯強盜罪而
    有刑法第321 條第1 項第3 款之情形）以行為人攜帶兇器強
    盜為加重條件，不以攜帶之初有行兇之意圖為必要，祇須在
    強盜當時攜帶之為已足（參看最高法院95年度台上字第3328
    號判決）。被告於實行強盜時，既已攜帶西瓜刀之兇器，即
    已構成刑法第330 條第1 項之攜帶兇器強盜罪。是被告上開
    所辯，要難可採。此外，復有被害人甲○○、戊○○、丙○○敏具領之贓物認領保管單各1 紙在卷可參。
四、綜上所述，被告丁○○上揭加重強盜之犯罪事實，事證明確
    ，其犯行堪以認定。
五、查西瓜刀係屬金屬製品，質硬而型尖，在客觀上足以危害他
    人生命、身體之安全，該物品顯具有客觀危險性，自屬兇器
    無訛。至共犯邱顯駿於上揭犯罪事實(二)中所持疑似槍枝之物
    1 支，並未扣案，又未送相關主管機關鑑定是否確為具有殺
    傷力，即難認其具有殺傷力，且依證人戊○○所述，亦無從
    據以認定具有殺傷力而足供兇器使用之物品，自難認該槍枝
    外型器物係具有殺傷力之槍枝且足供為兇器使用之物品。核
    被告丁○○就上揭犯罪事實(一)、(二)、(三)所為，均係犯刑法第
    330條第1項之攜帶兇器結夥3人以上以脅迫至使不能抗拒而
    取他人之物之強盜既遂罪。被告丁○○與乙○○、邱顯駿就
    上揭犯罪事實(一)、(二)之加重強盜犯行暨被告丁○○與乙○○
    及不詳姓名友人就上揭犯罪事實(三)之加重強盜犯行，各均具
    有犯意聯絡及行為分擔，各均為共同正犯。又被告丁○○就
    前開所犯加重強盜、加重強盜、加重強盜三罪，犯意各別，
    應予分論併罰。
六、原審詳查後，認被告丁○○上揭犯罪事實(一)、(二)強盜犯行明
    確，援引刑法第28條、第330條第1項之規定，並審酌被告丁○○正均值青壯之年，竟不圖上進，僅因貪圖小利鋌而走險
    ，而為上開加重強盜等犯行，膽大妄為，危害社會治安甚鉅
    ，並使社會善良百姓人人自危，嚴重斲傷社會善良風俗，犯
    罪情節非輕，惟念其犯後尚能坦認犯行等一切情狀，分別量
    處有期徒刑7年2月、7月2月，以資懲儆。又被告丁○○與共
    犯乙○○、邱顯駿各自所有供本件上揭犯罪事實(一)至(三)所用
    或預備之西瓜刀1把、鴨舌帽2頂、手套2雙、口罩3個、槍枝
    外型器物1支等物，均未扣案，且並無證據證明現均仍存在
    而無滅失情事，爰均不另為沒收之諭知，併予敘明。又中華
    民國96年罪犯減刑條例業於96年6月15日立法三讀通過，並
    於96年7月16日施行，雖本件被告丁○○所犯上開加重強盜2
    罪罪名均係在96年4月24日以前，然均係中華民國96 年罪犯
    減刑條例第3條第1項第15款所規範之罪，且又分別經本院宣
    告逾有期徒刑1年6月之刑，自不得予以減刑。核原審認事用
    法，並無違誤，量刑亦頗適當，應予維持。被告丁○○上訴
    ，認事實(一)部分不構成強盜罪，核無理由，上訴應予駁回。
    至犯罪事實(三)部分，亦係結夥三人以上犯之，原審認係被告
    丁○○與乙○○二人所犯，尚有違誤，應由本院將原判決此
    部分及所定執行刑部分撤銷改判，仍處有期徒刑7年2月，並
    與上開駁回部分，定其應執行刑14年6月。辯護人雖辯以：
    被告丁○○所定執行刑超出共犯甚多，不符比例原則云云。
    惟共犯乙○○係因自首減輕其刑，始改判有期徒刑8年，共
    犯邱顯駿係因僅共犯2件，始判處有期徒刑11年，涉案情節
    不同，量刑自有區別，不能比附援引。
貳、被告乙○○部分：
一、公訴意旨略以：被告乙○○於96年10月2 日，在臺灣桃園地
    方法院檢察署檢察官偵查96年度偵緝字第1193號被告丁○○
    強盜案件作證時，經檢察官依法告知具結之義務及偽證之處
    罰並諭令具結後，基於偽證之犯意，明知被告丁○○曾與之
    於為上開時、地與其共犯強盜案，詎為使被告丁○○免受刑
    事追訴處罰，竟於具結後仍就丁○○有無共同強盜乙節之與
    案情具有重要關係事項，虛偽陳述未與丁○○共同強盜云云
    ，顯有就重要關係之事項，於供前具結，而為虛偽之陳述之
    情形，因認被告乙○○涉犯刑法第168 條之偽證罪嫌。
二、按刑事訴訟法第303條第2 款規定已經提起公訴或自訴之案
    件，在同一法院重行起訴者，應諭知不受理之判決，係以已
    經提起公訴或自訴之同一案件尚未經實體上判決確定者為限
    。如果已經實體上判決確定，即應依同法第302條第1 款諭
    知免訴之判決，而無諭知不受理之可言 (最高法院60年台非
    字第173號判例參照)。又對於同一訴訟案件，證人縱在偵查
    、第一審及第二審，先後多次具結而為虛偽之陳述，因所侵
    害國家審判權法益仍屬同一，自僅成立單一之偽證罪 ( 最
    高法院89年台上字第7591號判決參照)。
三、經查：被告乙○○就本件強盜案件，另於96年5月10日、96
    年6月7日虛偽證述，經本院於97年1月9日以96年度上訴字第
    4726號判處有期徒刑6月，經最高法院於97年3月27日以97年
    度台上字第1359號判決上訴駁回確定 (下稱前案)，有上開
    二判決在卷可稽 (本審卷第72頁至104頁)。本件被告乙○○
    偽證犯行，與上開前案確定判決，均係在被告乙○○與被告
    丁○○、邱顯駿共犯強盜罪案件中，先後具結而為虛偽之陳
    述，依上開說明，應僅成立單一之偽證罪。茲前案既已判決
    確定，依上開判例所示，本件自應諭知免訴之判決。
四、原審疏未審酌上情，遽為被告乙○○無罪之諭知，尚有未洽
    。檢察官上訴，指原判決此部分有違誤，請求撤銷改判，核
    有理由，自應由本院將原判決關於被告乙○○部分撤銷，改
    諭知免訴之判決。
據上論斷，應依刑事訴訟法第368條、第369條第1項前段、第364
條、第302條第1款，刑法第330條第1項、第51條第5款，判決如
主文。
本案經檢察官曾俊哲到庭執行職務。
中    華    民    國    97    年    12    月    18   日
                  刑事第十七庭  審判長法  官  趙功恆
                                      法  官  高明哲
                                      法  官  陳世宗
以上正本證明與原本無異。
如不服本判決，應於收受送達後10日內向本院提出上訴書狀，其
未敘述上訴之理由者並得於提起上訴後10日內向本院補提理由書
（均須按他造當事人之人數附繕本）「切勿逕送上級法院」。
                                      書記官   魏汝萍
中    華    民    國    97    年    12    月    18    日
附錄：本案論罪科刑法條全文
中華民國刑法第330條
犯強盜罪而有第 321 條第 1 項各款情形之一者，處 7 年以上有
期徒刑。
前項之未遂犯罰之。


司法院資訊處製作；財團法人民間司法改革基金會備份。
